【裁判字號】    98,訴,2277
【裁判日期】    990318
【裁判案由】    有線廣播電視法
【裁判全文】
臺北高等行政法院判決
                                      98年度訴字第2277號
                                  99年3月4日辯論終結
原      告  南天有線電視股份有限公司
代  表  人  甲○○
訴訟代理人  邱琦瑛  律師
被      告  國家通訊傳播委員會
代  表  人  乙○（主任委員）住同上5 樓
訴訟代理人  丙○○
            丁○○
上列當事人間有線廣播電視法事件，原告不服行政院中華民國98
年9 月2 日院台訴字第0980090515號訴願決定，提起行政訴訟，
本院判決如下：
    主  文
原告之訴駁回。
訴訟費用由原告負擔。
    事實及理由
一、事實概要：原告係經被告核准在臺南縣下營經營區經營之有
    線廣播電視系統經營者，其於民國97年8 月29日檢送該公司
    有線電視基本頻道收費標準等資料，向臺南縣政府申報98年
    度各項收視費用，經該府以97年9 月5 日府新聞字第097020
    1319號函轉被告審核。案經被告第270 次委員會議暨98年度
    有線電視收視費用費率審核聯席會議審議後，經該會第271
    次委員會議決議，原告之98年度基本頻道收視費用為新臺幣
    （下同）540 元，被告乃以97年12月8 日通傳營字第097410
    79750 號公告原告98年度有線廣播電視（播送）系統經營者
    各項收視費用，施行日期自98年1 月1 日起至98年12月31日
    止，並於97年12月15日以通傳營字第09741081100 號函原告
    。原告不服，以被告依有線廣播電視法施行細則第33條第1
    項及有線廣播電視系統經營者收費標準（下稱收費標準）第
    5 條規定，未就其所檢附之財務資訊證明文件，依據法定裁
    量權限及裁量基準，個別予以審查以核定收視費用，而參諸
    全國各區域歷年來之收視費用等與裁量無關或不當之審酌要
    素，顯有裁量逾越之瑕疵，而其所經營之臺南縣區域，人口
    因嚴重老化、流失而銳減與連年負成長，連帶影響有線電視
    近幾年滲透率，且經營地區多為山區○鄉村○○路建設成本
    巨大，復受地理環境限制之故，吊掛之網路有高達百分之九
    十架空，纜線長期暴露在外，不但受氣候影響及人為意外導
    致受損，增加維修成本，絕非其他同業經營區域所得比擬，
    被告未察遽而持之同論，增加與裁量無關之考量因素，將使
    其經營陷入虧損之困境，致無力提供良好收視服務，嚴重侵
    害原告及收視戶權益云云，提起訴願亦遭駁回，遂提起行政
    訴訟。
二、原告主張：
  (一)被告未就原告公司所具體檢附之財務資訊證明文件，依據法
    定裁量權限及裁量基準，個別予以審查以核定收視費用，明
    顯違反行政程序法「依法行政」之規定；無視原告經營成本
    實際增加之現況，片面無由再行調降98年度之費率金額，顯
    違行政程序法「行政處分明確性之規定」，系爭行政處分確
    有「違法裁量」與「裁量逾越」之瑕疵。
  (二)系爭行政處分進行實質裁量之判斷依據，顯牴觸「有線廣播
    電視法」及「通訊傳播基本法」等相關規定。
  1.按行政程序法第4 條所明定：行政行為應受法律及一般法律
    原則之拘束；同法第10條亦規定：行政機關行使裁量權，不
    得逾越法定之裁量範圍，並應符合法規授權之目的。詳言之
    ，行政機關固然享有裁量權限，惟其裁量權限之行使絕非完
    全放任，仍須遵守「依法行政」原則及「法律優越」原則，
    所作之個別判斷，亦應避免違背誠信原則、平等原則、比例
    原則等一般法的規範，如裁量係基於法律條款之授權時，尤
    其不得違反授權之目的或超越授權之範圍，凡此均屬裁量時
    應遵守之義務，法理至明。
  2.經查就有線電視收視費用之核准，依有線廣播電視法第51條
    第1 項規定：「系統經營者應於每年八月一日起一個月內向
    直轄市、縣（市）政府申報收視費用，由直轄市、縣（市）
    政府依審議委員會所訂收費標準，核准後公告之」，原告申
    報98年度收視費用當時，因台南縣政府未設置費率審議委員
    會，被告固有權依前開有線廣播電視法第51條第2 項規定行
    使核准費率之職權，然被告同時亦應依前開法律之規範及授
    權範圍為相關之處分，始得謂合致前開行政程序法「依法行
    政」及「依法裁量」之要求。而有線廣播電視法第51條授權
    主管機關所訂立之有線廣播電視法施行細則第33條第1 項以
    及所公布施行之「收費標準」第5 條分別明定：「系統經營
    者依本法第五十一條第一項申報收視費用時，應檢送下列文
    件：1.各項費用之計算方式及調整幅度。2.成本分析及投資
    報酬率計算書。3.上一年度資產負債表及損益表。4.其他經
    主管機關指定之文件。」及「直轄市、縣（市）政府於核准
    系統經營者收視費用時，除參考系統經營者依本法施行細則
    第三十三條第一項檢送之各款文件外，並應考量系統經營者
    提供之節目頻道表、客戶數、經營成本、營運現況等資料」
    ，可證，原法律規範系統經營業者之收視費率應受行政機關
    管制之目的，係為促進當地區業者能進行「有效競爭」，俾
    得使收視戶之權益獲得提昇，亦同時為主管機關所認同並據
    此發布相關施行細則及「收費標準」，則不論基於「依法行
    政」原則或「行政自我拘束」原則，行政機關皆應秉持其所
    公布之裁量規範目的及裁量基準進行合目的性之裁量，不應
    參雜與授權意旨無關之因素與動機，從而，被告於核定有線
    廣播電視系統經營者之各項收視費用時，應就系統經營業者
    所檢附之財務資訊證明文件，分別予以審查、核定收視費用
    而為合目的性之裁量，洵無疑義。
  3.然觀諸「系爭處分」所附之處分理由，其中除依法審酌業者
    之財務狀況外，竟另以「全國各區域歷年來之收視費用、系
    統業者之經營環境…」、「國內目前整體經濟環境、國民實
    質所得」、「適度降低費率應可提升普及率，擴大業者利基
    」、「自94年至97年整體平均收視費用下降，但中央審議的
    8 家系統未調降仍維持原費率」及「南區15家有線電視系統
    97年度收視費率平均收費為529.3 元，另比較訂戶數規模6
    至9 萬戶之業者，其平均收費約為543 元…」等等其他非與
    原告公司個別營運環境狀況相關，且與裁量目的無關或不當
    之審酌要素，並據此認定原告公司經營區費率應有降價空間
    ，即顯有不當裁量之違誤，訴願決定就被告究依何法律或授
    權命令得加列與業者本身財務資料無關之審酌要素仍置而不
    論，從而「系爭處分」即難謂為合法之裁量處分。
  (三)原處分亦有悖違行政程序法第5 條及第9 條規定之違誤。
  1.按行政程序法第5 條規定：「行政行為之內容應明確。」；
    而該條「所謂行政行為是泛指各種行政作用的方式：行政命
    令、行政處分、行政契約及行政指導等均涵蓋在內。又所稱
    「內容應明確」解釋上不限於狹義的內容，實兼指行政行為
    之各項重要之點均應明確而言」（參見吳庚，行政法之理論
    與實用，增訂十版，72頁）。復依同法第96條第項1 項第2
    款規定：「行政處分以書面為之者，應記載下列事項︰一、
    ‧‧‧。二、主旨、事實、理由及其法令依據。三、‧‧‧
    。」即「行政行為明確性」原則，是從而依據前揭明確性原
    則，行政處分理由之記載，必須使處分相對人得以知悉行政
    機關獲致結論之原因，其應包括以下項目：（一）法令之引
    述與必要之解釋。（二）對案件事實之認定。（三）案件事
    實涵攝於法令構成要件之判斷。（四）法律效果斟酌之依據
    （於有裁量授權時）等，亦有高雄高等行政法院92年度訴字
    第1157號判決足資參酌。原告依法申報收視費用時，所提出
    之「收費標準申報書」中就各項營業收入、成本費用等影響
    收視費用成本結構之因素均述明綦詳，以供被告為核定費率
    之參考，惟觀諸「系爭處分」之處分理由，非僅未一一記載
    對於原告公司費用成本結構分析等申報資料涵攝於各項考量
    因素之判斷過程，亦未詳細敘明核定基本頻道收視費用上限
    為540 元之裁量依據，顯證「系爭處分」實就財務資料部分
    完全置原告所提出之犖犖申報資料說明、原告經營區域每戶
    單位成本已逾593 元於不顧，抑有甚者，原告於提起訴願後
    ，經由被告之書面答辯，方知悉被告偏頗片面認定原告所提
    報之98年度「收費標準申報書」中有關各項成本費用預估部
    分顯示原告之成本費用間存有交叉補貼現象，並有將財務與
    會計項目等與成本無關之費用列入營業成本項下，有虛增成
    本之虞云云，惟查「行政機關依第102 條給予相對人陳述意
    見之機會時，應以書面記載下列事項通知相對人，必要時並
    公告之：……二、將為限制或剝奪自由或權利行政處分之原
    因事實及法規依據……. 」，分別為行政程序法第102 條及
    第104 條所明定。且依前開法條之規範意旨，所指「陳述意
    見」應係謂使人民就不利於己之事實資料，有充分說明與辯
    駁之機會，而非僅泛使人民陳述其意見為已足，然原處分機
    關於核定台南縣98年度有線廣播電視各項收視費用過程中，
    雖曾邀原告公司出席，惟俟該公司說明完畢即請其離席，致
    原告未有任何機會得悉原處分機關就其陳述之意見或否定之
    看法，遑論提出說明或進一步之答辯，且就「系爭處分」理
    由中提及之委託國立政治大學會計學系完成之「有線電視基
    本頻道收視費用審查項目與標準」等據以判斷原告公司財務
    資料可信性之依據，亦從未事先使原告有所機會知悉該等單
    位分析財務成本報告之認定原則，遑論表達對該等報告結果
    之意見及澄清，本案事實上原告並無任何機會就可能不利原
    告之事實資料或臆測想法有任何辨正及辯駁之機會，實難謂
    已賦予原告公司完整陳述之程序保障權益，是系爭處分之作
    成，絕難謂符合前揭行政法規定以及憲法上「正當程序」之
    法治國原則，應予撤銷。
  2.況按行政程序法第9 條及第36條分別規定：「行政機關就該
    管行政程序，應於當事人有利及不利之情形，一律注意。」
    、「行政機關應依職權調查證據，不受當事人主張之拘束，
    對當事人有利及不利事項一律注意。」以保障人民權益，所
    為行政處分始符正當性與合法性。查原告現時產業經營環境
    ，因就業機會減少、人口老化情形嚴重，人口結構嚴重傾斜
    ，導致連年人口呈現負成長，進而影響原告有線電視普及率
    長年未能突破48 %，遠低於全國有線電視普及率之63.1 %，
    同時市場亦有數位電視、MOD 、WEB TV等新競爭者相繼投入
    ，更進一步造成之收視戶嚴重流失，呈現有線電視市場萎縮
    之情況。此外，為配合政府發展數位產業政策，進行數位普
    及服務，原告亦投入大量資金成本進行數位化建設，並積極
    配對經營區各地重大地下化等工程建設規劃，進行網路優化
    計畫（汰舊換新）及網路地下化計畫，而且地方政府陸續開
    徵道路使用費，在在大幅增加南天公司營運成本，原告於申
    報98年度各項收視費用時，提出「收費標準申報書」皆詳實
    說明上情（詳參「收費標準申報書」第34-36 頁，如原證一
    號），被告未有充分理由說明依據為何，在原告公司已提出
    經營成本增加之情況下，仍再行調降98年度各項收視費用，
    致使原告公司經營將陷入虧損之困境！何況，詳如前揭行政
    程序法第36條「職權調查」之規定，行政機關就事實若有未
    明之處，即應依職權加以調查，而該行政處分始符正當性與
    合法性。「系爭處分」原認原告訂戶數尚有提升之空間，並
    將原告與「南區15家有線電視業者」或「訂戶數規模6 至9
    萬戶之業者」相提並論，但原告公司所經營之台南縣區域，
    人口嚴重老化與流失銳減、連年負成長，連帶影響有線電視
    近幾年的滲透率，且經營區地域幅員廣達1,024 平方公里，
    多為山區及鄉村，遍佈東山/ 白河山區及七股/ 北門海線等
    區域（如山區東山鄉水澐村、濱海七股鄉○○村○○○○路
    建設成本巨大，復受經營區內地理環境限制之故，原告吊掛
    之網路有高達90％架空，纜線長期暴露在外，不但常受氣候
    影響、人為意外導致纜線受損，增加維修成本，更需頻繁配
    合電力電信遷移電桿作業，致經營區內之纜線維運成本相對
    偏高，絕非其他同業經營區域所得比擬，被告遽而持之同論
    ，而認原告費率有調降之空間，實係牴觸行政法之「平等原
    則」及「比例原則」。被告於訴願審理時，雖旋即另以「雖
    依台南縣政府主計處人口統計資料所示人口社會增減及自然
    增減呈現負成長，但此為全國性問題，非台南縣獨有」作為
    排除納為費率考慮因素之理由，並獲「系爭訴願決定」肯認
    ，然姑不論是否我國全國各區人口增減皆係負成長，惟於本
    案個案狀況而論，原告之經營區域既經確認確有人口銳減之
    事實，且該事實因涉及原告營收乃屬費率核定之關鍵事實，
    並有利於原告提高核定費率之認定，則依前揭行政程序法第
    9 條及第36條之相關規定，被告即應依法查明該人口流失是
    否確已影響原告公司營收，而非徒以此係全國性非原告公司
    專有因素予以忽視而不為注意及加以審酌，從而「系爭處分
    」就此亦屬牴觸「程序正當性原則」，致嚴重損害原告公司
    權益。
  3.原告說明經營因境，絕非不思戳力經營之藉口，而係經營環
    境之艱辛實況，且有會計專業人員之簽證報告可稽，絕非空
    言泛泛之辯，依原告所提出委請國內前五大會計師事務所之
    勤業會計師事務所所出具之原告公司簽證資料，綜合考量合
    理原告需負擔之頻道商之節目授權成本、通貨膨脹及物價因
    素等，依此所計算得出就「基本頻道」部分而言，若以收視
    費558 元計算，其預估之營業利益率僅為10.39 ％( 稅後)
    ，猶遠低於財政部頒訂之18％同業利潤率！遑論「系爭處分
    」最後決定數額竟只有540 元，勢將使原告非僅無法獲利且
    必然大幅虧損，致無力提供良好收視服務，而斲傷收視戶之
    權益！系統業者因有合理經營利潤，始得有能力提供收視消
    費者更優質服務，否則可能造成業者因考量經營成本而選擇
    性提供服務，反使該地區人民無法享受到因有「費率管制」
    帶來的好處，此豈係費率管制之目的與消費者之福！
  (四)綜上所論，系爭處分及訴願決定確有違反「行政程序法」、
    「通訊傳播基本法」、「有線廣播電視法」等相關規定之重
    大違法等情。並聲明求為判決：訴願決定、原處分之說明五
    （一）關於每月每戶基本頻道收視費用上限：540 元部分均
    撤銷。請命被告核定原告每月每戶基本頻道收視費用上限為
    600 元。
三、被告則以：
  (一)被告依有線廣播電視法第51條第2 項規定，對部分未設置費
    率委員會之縣市，由被告行使費率審定事宜，且被告成立後
    業已就是否續設置「費率委員會」代行核准有線廣播電視系
    統經營者，及有線電視節目播送系統收視費用案，提請被告
    第105 次委員會議決議：基於本會委員會議已具有多元、公
    正及專業之特質，日後將不另設置費率委員會，而由被告委
    員會議直接審核。被告委員會議審核費率、費用時，得邀請
    會計專家與會提出專業鑑定報告，及邀請消費者團體代表說
    明或陳述意見。爰98年度仍維持前揭委員會議決議，由被告
    邀請會計專家與會提出專業鑑定報告，並於委員會議分4 場
    次進行審核，俟作成費率審查決議後再提向被告委員會議審
    議決議，一切依法有據，並無原告所云違反行政法「正當程
    序」之相關規定。
  (二)本次代行費率審查有6 個縣市，計8 家系統業者之費率，並
    依有線廣播電視收費標準第5 條第2 項規定，邀請申請者、
    相關產業代表及消費者團體代表列席說明，且為讓費率審核
    委員有充分時間審查系統業者之收視費用，爰彙整相關資料
    送請本會委員及與會之會計專家先行審閱，再提請98年度有
    線電視收視費用費率審核暨本會委員會議聯席會議審核，會
    議中並針對8 家系統業者申報之各項文件、節目頻道表、客
    戶數、經營成本、營運現況等資料，以及地方政府代表、消
    費者團體代表意見、業者詢答內容，會議過程均事先告知業
    者詢答時間並讓業者對於爭議性議題有所答辯，再請離席，
    俟離席後再請下一家業者進場答辯，待所有業者詢答完後方
    進行綜合討論以決議98年度之收視費用。是以請業者離席目
    的係考量時間、場地空間有限，乃為保障下一家業者詢答時
    間並保證會議之正常進行，符合行政程序法第103 條「有下
    列各款情形之一者行政機關得不給予陳述意見之機會：…二
    、情況急迫，如予陳述意見之機會，顯然違背公益者。三、
    受法定期間之限制，如予陳述意見之機會，顯然不能遵行者
    。…五、行政處分所根據之事實，客觀上明白足以確認者。
    …」之規定，原告所謂未給任何機會得悉被告機關就其陳述
    意見認同或否定之看法，明顯與事實不符。
  (三)被告依「有線廣播電視法」第51條及「有線廣播電視法施行
    細則」第33條規定，要求未設置費率委員會之縣市轉知並督
    導轄區系統經營者填列「申報98年度收費標準檢附資料一覽
    表」、「98年度收費標準申報表」、「98年度收費標準申報
    表附表一覽表」暨相關附表，並按有線廣播電視法施行細則
    第33條規定，要求系統經營者依該法第51條第1 項申報收視
    費用時，應檢送各項費用之計算方式及調整幅度、成本分析
    及投資報酬率計算書、上一年度資產負債表及損益表、其他
    經主管機關指定之文件等各款文件向本會申報98年度基本頻
    道收視費用；前述資料經提報98年度有線電視收視費用費率
    審核暨本會委員會議聯席會議審核採個別方式審查，亦個別
    邀請各縣市政府、消保官、消費者團體代表及各有線電視系
    統經營者至會場，除當面詢問有線電視系統經營者經營現況
    外，另就經營現況及未來發展進行陳述與委員對談，逐一詳
    加審查各有線電視系統經營者所提報資料。另本會就有線電
    視費率審議於97年度委託「國立政治大學會計學系」執行「
    有線廣播電視收視費用審查準則之研究」研究案，期針對有
    線收視費用，建立一套有效審查準則，以充分掌握有線電視
    系統經營者申報收視費用之詳實，並可供政府作為價格管制
    時之參考依據。爰本會98年度有線電視收視費用費率審核，
    係採個別計算出各有線電視系統經營者之經營成本，其審議
    過程可謂嚴謹，並非原告所指片面以研究案判斷其財務資料
    可信性之依據。
  (四)被告於審核前揭縣市所轄系統經營者申報之98年度收視費用
    ，係依有線廣播電視系統經營者收費標準第5 條規定，參考
    該等公司依有線廣播電視法施行細則第33條第1 項規定檢送
    之各款文件，「並考量節目頻道表、客戶數、經營成本、營
    運現況等資料，逐項檢視各項收入、成本及其他相關因素、
    地方代表及協會代表所表示之意見外，另審酌下列各項因素
    ，爰調降98年收視費用：(一)綜合因素：1.全國各區域歷年來
    之收視費用、系統業者之經營環境、網路建設、視訊品質、
    服務內容、用戶增減及區域規模等因素。2.申報者之財務資
    料，含財務結構、各項收入、成本之合理性。3.國內目前整
    體經濟環境、國民實質所得及有線電視上下游交易價格。4.
    既有投入之設備折舊大都已攤提完成，近年報酬穩定，應適
    當調降費率以回饋訂戶。5.適度降低費率應可提升普及率，
    擴大業者利基。6.自94至97年整體平均收視費用下降，但中
    央審議的8 家系統未調降仍維持原費率。(二)南區15家有線電
    視系統97年度收視費率平均收費為529.3 元，另比較相同訂
    戶數規模6 至9 萬戶之業者，平均收費約為543 元，故貴公
    司收視費應有降價空間。(三)貴公司（即原告）之普及率僅48
    % ，訂戶數尚有提升之空間；於原費率的收費標準下已有17
    .39%之股東權益報酬率，其基本頻道版權費每戶為新臺幣22
    0 元，帳列『營業成本－版權成本』佔營業成本總額平均約
    達50% 左右，相較同業偏高，應可降低。(四)貴公司自製節目
    之製播仍嫌不足，公益活動費用之支出較少，且回饋社區之
    貢獻及對低收入戶補助仍偏低；另相較於都會區，該經營區
    收視戶之平均收入較低。五基於上述考量並為確保收視戶權
    益，本會核准貴公司98年度各項收視費用如下：(一)每月每戶
    基本頻道收視費用上限為新台幣540 元。系統經營者不得對
    同戶分機另收基本頻道收視費用。(二)裝機之收費上限價格：
    1.主機裝機費：新台幣1,500 元。2.單一分機裝機費：於主
    機裝機時設置者為500 元；於主機裝機後設置者為800 元。
    (三)復機之收費上限價格：1.原訂戶在契約終止3 個月後申請
    復機者，每戶收復機費1,500 。原訂戶在契約終止3 個月內
     (含3 個月) 申請復機者，免收復機費。但停機係因原訂戶
    違反有線廣播電視系統經營者（有線播送系統）定型化契約
    應記載及不得記載事項第12 條 第3 項規定者，不在此限。
    2.原訂戶在契約有效期間內暫停收視未逾3 個月而申請復機
    者，免收復機費。逾3 個月，再申請復機者，每戶收復機費
    新台幣200 元；暫停收視期間不得收取基本頻道收視費用。
    (四)移機之收費上限價格：室內者，每機新台幣500 元；室外
    者，每機新台幣800 元。」所為核准原告98年度每月每戶基
    本頻道收視費用上限為540元，並無不合。
  (五)依據臺南縣政府主計處人口統計資料所示人口社會增減及自
    然增減率確實呈現負成長，此為全國性問題，不獨台南縣專
    有，據本會實地訪視業者得知，數位無線電視及MOD 因遙控
    器操作不易，在該區老人收視仍以有線電視為主，而老年人
    在家看電視的時間應比年輕人長，且因當地並非都會區，客
    戶之所得恐不若都會區高，若收視費用增加，在客戶無力負
    擔前提下，恐會流失更多客戶，故提升訂戶數增加收入更為
    當務之急。
  (六)收視有線電視系統經營者之節目已儼然成為民眾日常生活所
    需，故被告之政策立場為確保消費者權益且兼顧有線電視系
    統經營者合理利潤與生存空間下，要求有線電視系統經營者
    之成本應透過公開、公平、公正方式審議，是以，被告針對
    未設費率委員會之縣市，廣邀學者專家及各界代表，依專業
    立場審議有線電視系統經營者所提報之收視費用，審議合理
    之收視費用。同時被告亦本於「回歸專業，遵守程序正義」
    最高原則，尊重本會費率審議委員會之專業審議結果，且堅
    信該審議結果應能確保有線電視產業發展及兼顧消費者之權
    益等語，資為抗辯。並聲明求為判決駁回原告之訴。
四、經查：
  (一)按有線廣播電視法第51條第1 項及第2 項規定：「系統經營
    者應於每年8 月1 日起1 個月內向直轄市、縣（市）政府申
    報收視費用，由直轄市、縣（市）政府依審議委員會所訂收
    費標準，核准後公告之。」、「直轄市及縣（市）政府得設
    費率委員會，核准前項收視費用。直轄市及縣（市）政府未
    設費率委員會時，應由中央主管機關行使之。」次按同法施
    行細則第33條規定：「系統經營者依本法第51條第1 項申報
    收視費用時，應檢送下列文件：1 各項費用之計算方式及調
    整幅度。2 成本分析及投資報酬率計算書。3 上一年度資產
    負債表及損益表。4 其他經主管機關指定之文件。本法第51
    條第2 項所定費率委員會，由各該直轄市或縣（市）政府代
    表、消費者保護團體代表及傳播、財經、會計、法律專家學
    者等7 至11人組成之。直轄市、縣（市）政府應於每年11月
    底前公告第1 項收視費用，並副知中央主管機關。前2 項規
    定於中央主管機關依本法第51條第2 項核准收視費用時，準
    用之。」又依照有線廣播電視系統經營者收費標準第1 條規
    定：「本標準依有線廣播電視法（以下簡稱本法）第51條第
    1 項規定訂定之。」同收費標準第3 條規定：「有線廣播電
    視系統經營者之基本頻道收視費用每戶每月以600 元為上限
    。系統經營者不得對同戶分機另收基本頻道收視費用（第1
    項）。系統經營者認為前項基本頻道收視費用不符成本者，
    應檢送經會計師簽證之相關文件，申請直轄市、縣（市）政
    府核准；直轄市、縣（市）政府認為系統經營者之申請有理
    由時，得不受前項基本頻道收視費用上限限制（第2 項）。
    」，同收費標準第5 條規定：「直轄市、縣（市）政府於核
    准系統經營者收視費用時，除參考申請者依本法施行細則第
    33條第1 項檢送之各款文件外，並應考量系統經營者提供之
    節目頻道表、客戶數、經營成本、營運現況等資料（第1 項
    ）。直轄市、縣（市）政府於審核前項收視費用時，應邀請
    系統經營者、相關產業代表及消費者團體代表列席說明（第
    2 項）。」、「本標準於有線電視節目播送系統及中央主管
    機關依本法第51條第2 項規定代行時，準用之。」同收費標
    準第11條亦有明文規定。
  (二)查原告所在之台南縣並無設置有線電視費率委員會，故由被
    告依有線廣播電視法第51條第2 項之規定代行審查原告所申
    報之98年度各項收視費用。依被告97年11月26日審核系統業
    者申報98年度收視費用討論案提案單、該會第270 次委員會
    議暨98年度有線電視收視費用費率審核聯席會議紀錄可知，
    被告審查時，係邀請各家系統業者、臺南縣政府新聞室代表
    、台灣有線寬頻產業協會、臺南縣政府消保官等代表列席說
    明後，由出席人員（除中華民國消費者文教基金會代表請假
    外，由被告委員6 人及學者專家5 人）進行費率審核，並將
    審核建議提請被告委員會議決議，審查過程嚴謹符合專業性
    之要求，審查成員亦具代表性及專業性，實質上已具有費率
    委員會審議功能，其所踐行費率審查程序，係符合正當法律
    程序。於該次費率委員會審查後將相關費率審核建議，提請
    被告委員會議議決，後經被告第271 次委員會決議，確認調
    降原告98年度基本頻道收視費用為每月540 元，此有被告97
    年11月26日審核系統業者申報98年度收視費用討論案提案單
    、被告第270 次委員會議暨98年度有線電視收視費用費率審
    核聯席會議紀錄以及國家通訊傳播委員會第271 次委員會議
    記錄附被告答辯卷宗以及訴願卷宗可稽（被告答辯卷宗不可
    閱附件5 、訴願卷宗頁90-94 ）。故被告決議原告應調降有
    線電視收視戶費率為每月540 元之處分，核屬適法。
  (三)原告主張被告於審核費率時，參酌非與原告公司個別營運環
    境狀況相關，且與裁量目的無關或不當之審酌因素，經查：
  1.按行政法院對行政機關依裁量權所為行政處分之司法審查範
    圍限於裁量之合法性，而不及於裁量行使之妥當性。至於不
    確定法律概念，行政法院以審查為原則，但對於具有高度屬
    人性之評定、高度科技性之判斷( 如與環保、醫藥、電機有
    關之風險效率預估或價值取捨) 、計畫性政策之決定及獨立
    專家委員會之判斷，則基於尊重其不可替代性、專業性及法
    律授權之專屬性，而承認行政機關就此等事項之決定，有判
    斷餘地，對其判斷採取較低之審查密度，僅於行政機關之判
    斷有恣意濫用及其他違法情事時，得予撤銷或變更，其可資
    審查之情形包括：1.行政機關所為之判斷，是否出於錯誤之
    事實認定或不完全之資訊。2.法律概念涉及事實關係時，其
    涵攝有無明顯錯誤。3.對法律概念之解釋有無明顯違背解釋
    法則或牴觸既存之上位規範。4.行政機關之判斷，是否有違
    一般公認之價值判斷標準。5.行政機關之判斷，是否出於與
    事物無關之考量，亦即違反不當連結之禁止。6.行政機關之
    判斷，是否違反法定之正當程序。7.作成判斷之行政機關，
    其組織是否合法且有判斷之權限。8.行政機關之判斷，是否
    違反相關法治國家應遵守之原理原則，如平等原則、公益原
    則等（司法院釋字第382 號、第462 號、第553 號解釋理由
    書參照）。被告為獨立機關，而有線電視費率之審酌涉及成
    本會計專業判斷，依上揭說明，被告對於系爭費率之計算及
    審核，擁有專業上判斷餘地。
  2.次按有線廣播電視法施行細則第33條第1 項規定：「系統經
    營者依本法第51條第1 項申報收視費用時，應檢送下列文件
    ：1 各項費用之計算方式及調整幅度。2 成本分析及投資報
    酬率計算書。3 上一年度資產負債表及損益表。4 其他經主
    管機關指定之文件。」又按有線廣播電視系統經營者收費標
    準第5 條第1 項規定：「直轄市、縣（市）政府於核准系統
    經營者收視費用時，除參考申請者依本法施行細則第33條第
    1 項檢送之各款文件外，並應考量系統經營者提供之節目頻
    道表、客戶數、經營成本、營運現況等資料」，則可知主管
    機關對於有線電視業者費用之設定必須參考許多因素，包括
    業者本身財務狀況、費用計算方式，而要求系統業者提供節
    目頻道表、客戶數、經營成本以及營運現況等，目的不僅僅
    如原告所稱在比較區域內其他業者之收視費率，以進行有效
    競爭、提高消費者權益、避免因寡佔而產生聯合行為，尚需
    考量現實環境，例如收視戶的平均收入、年齡、頻道喜好以
    及收視戶增減等差異，此係基於地區有線電視資源有限性，
    必須經過主管機關特許後始得營業，在此種寡佔甚至接近區
    域獨佔市場，因為上場內上下游垂直整合的程度極高，該等
    系統業者的集團勢力影響相關產業政策甚鉅，必須賦予行政
    機關有更多的監督權，藉此維護收視戶之權益以及市場的公
    平運作。另也必須參考頻道節目供應業者與有線電視系統業
    者進行交易時，仍得就實際交易數額、支付方式、信用風險
    、成本差異、附屬交易條件等等因素。
  3.本件依原告98年度收費標準申報書第13頁所載，其96年度平
    均收視戶有79,033戶，96年平均市占率達百分之五二‧一六
    ，另依該會網站公告原告97年第4 季訂戶數為79,206戶，雖
    依臺南縣政府主計處人口統計資料所示人口社會增減及自然
    增減呈現負成長，但此為全國性問題，非臺南縣獨有，且據
    被告實地訪視業者得知，數位無線電視及MOD 因遙控器操作
    不易，在該區老人收視仍以有線電視為主，且因當地非都會
    區，客戶之所得不若都會區高，若收視費用增加，在客戶無
    力負擔前提下，恐會流失更多客戶，故提升訂戶數增加收入
    更為當務之急。影響股東權益報酬率及財務結構之因素眾多
    ，如營業收入、營業成本、營業費用、營業外收入及利益、
    營業外費用及損失、所得稅費用、總資產（流動資產、固定
    資產、其他資產）、股東權益（股本、保留盈餘、資本公積
    及其他權益項目）及合理掌控成本要素等，與公司治理及營
    運經營息息相關，原告股東權益報酬率若降低所涉及的問題
    ，非能歸咎於收視費用調降之單一因素。另依原告97年現金
    流入觀之，其97年現金流入較96年增加許多，如持續正常營
    運，調降收視費用應不致造成虧損，且不僅不會妨害收視戶
    收視權益，並能增加收視訂戶及收入。原告屬凱擘集團之12
    家業者之一，經由上層法人與頻道商洽談版權費用，其議價
    空間較大，版權價格應優於其他獨立系統業者；然原告平均
    每戶版權費用207 元，較97年系統經營者平均每戶版權費用
    182.2 元為高，就公司營運立場，應以降低營運成本為首要
    任務，是原告應檢討其版權費用較其他同業為高之原因，並
    與頻道商重新商議版權費用，而非將較高之版權費用轉嫁於
    訂戶。再者，原告96年網路維修管理成本與其他系統比較並
    非為高，基本頻道之網路維修管理成本占營收比僅1.62％；
    基本頻道之網路維修管理成本占營業成本比僅2.12％，所訴
    其經營區域多為山區及鄉村，纜線維運成本相對偏高云云，
    非屬真實。被告綜合上情，經審酌下列因素：（一）1 、全
    國各區域歷年來之收視費用、系統業者之經營環境、網路建
    設、視訊品質、服務內容、訂戶增減及區域規模等因素；2
    、申報者之財務資料，含財務結構、各項收入、成本之合理
    性；3 、國內目前整體經濟環境、國民實質所得及有線電視
    上下游交易價格；既有投入之設備折舊大都已攤提完成，近
    年報酬穩定，應適當調降費率以回饋訂戶；4 、適度降低費
    率應可提升普及率，擴大業者利基；自94至97年整體平均收
    視費用下降，但中央審議8 家系統未調降仍維持原費率。（
    二）南區15家有線電視系統97年度收視費率平均收費為529.
    3 元，另比較訂戶數規模6 至9 萬戶之業者，其平均收費約
    為543 元，故原告收視費應有降價空間。（三）原告普及率
    僅48% ，訂戶數尚有提升空間，於原費率收費標準下已有17
    .39%之股東權益報酬率，其基本頻道版權費每戶為220 元，
    帳列「營業成本- 版權成本」占營業成本總額平均約達50%
    左右，相較同業偏高，應可降低。（四）原告自製節目之製
    播仍嫌不足，公益活動費用支出較少，且回饋社區之貢獻及
    對低收入戶補助仍偏低，另相較於都會區，該經營區收視戶
    之平均收入較低。（五）1 、其他審查意見：以數位化頻道
    HD節目之推廣應考慮民眾之接受度，尤其原告經營區內老人
    化指數為國內最高，且該頻道節目非屬基本頻道，與本次審
    核基本頻道收視費用無關。2 、將來申報時應將過去3 年之
    預估數及實際數均提出，以作為判斷預估數合理性之審查參
    酌，此觀諸卷附原處分書即明。因此被告在兼顧上述考量及
    收視戶權益之原則下，決議建議原告基本頻道收視費用調降
    為540 元，此有該會第270 次委員會議暨98年度有線電視收
    視費用費率審核聯席會議紀錄、彙整第270 次委員會議審查
    98年度有線廣播電視系統經營者收視費用審核意見及決議一
    覽表及第271 次委員會議紀錄附訴願卷內可稽（訴願卷頁90
    -94 、訴願卷宗不可閱部分頁27-43 ），從而被告對於原告
    收視費率之審核過程相當嚴謹，並且考量諸多與原告經營狀
    況以及外在條件等因素。除此之外，被告另就有線電視費率
    審議於97年度委託「國立政治大學會計學系」執行「有線廣
    播電視收視費用審查準則之研究」研究計畫（訴願卷宗頁8
    ）之期末報告「有線電視基本頻道收視費用審查項目與標準
    」中針對有線收視費用，建立一套有效審查準則，以充分掌
    握有線電視系統經營者申報收視費用之詳實，並可供主管機
    關作為價格管制時之參考依據。是被告上開參考因素核與裁
    量目的有關，其基於其專業知識與判斷決定收視費用，決策
    過程並無參酌無關之考量也無違反不當連結禁止，本院自應
    予以尊重之，故原告此部份之主張並無理由。
  (四)原告另主張本件審核決議過程未讓原告陳述意見，經查，本
    次由被告代行費率審查者計有6 個縣市，共8 家系統業者。
    被告依有線廣播電視收費標準第5 條第2 項之規定，邀請申
    請者、相關產業代表及消費者團體代表列席說明，於該次委
    員會暨98年度有線電視收視費用費率審核聯席會會議中針對
    8 家系統業者申報之各項文件、節目頻道表、客戶數、經營
    成本、營運現況等資料，以及地方政府代表、消費者團體代
    表意見、業者詢答內容，會議過程均事先告知業者詢答時間
    並讓業者對於爭議性議題有所答辯，此有原告申報98年度收
    視費用相關資料之審核意見及問題、原告98年費率審核意見
    及答覆附原處分卷宗不可閱覽部分可稽（被告答辯卷宗不可
    閱覽頁38-62 ），待原告進行說明後再請其離席，於其離席
    後再請下一家業者進場答辯，待所有業者詢答完後方進行討
    論以決議98年度之收視費用。是以被告請原告離席目的係考
    量時間、場地空間有限，乃為保障下一家業者詢答時間並保
    證會議之正常進行；本件於被告在審查會議進行中，原告已
    經陳述意見，並且針對個該委員單獨提出之問題進行書面答
    辯與說明，例如：原告98年度收費標準申報補充說明，其針
    對98年費率審核意見及答覆中，對於「該公司之客戶服務自
    動化及作業程序相對落實，配合地方政府政策方面也有不錯
    表現，但其營運成本明顯高於其他業者，致獲利偏低」之問
    題，原告說明因其經營地區幅員廣闊且屬偏遠、山區或沿海
    地帶所付出的成本、人力均偏高；另在「南天有線電視普及
    率48% ，市場佔有率52～53％，有待再廣為推銷，甚或以更
    優惠方式開拓新客戶，公司宜提出具體的促銷計畫，而非以
    提高費率為手段」，足見原告業已適度的表達其經營上困難
    （被告答辯卷宗不可閱頁48、57），故原告稱被告未給任何
    機會得悉就其陳述意見認同或否定之看法，委不足採。
  (五)原告又主張被告因未就原告有利（經營區域每戶單位成本逾
    593 元）之部分加以調查，致原處分有違反比例原則、平等
    原則導致原告產生虧損等語，經查：
  1.被告於97年11月26日第270 次委員會議暨98年度有線電視收
    視費用費率審核聯席會議「為審慎考量消費者權益、服務品
    質、營運績效及股東合理報酬率等相關事項，請營運管理處
    彙整前揭會議審查意見及擬議之費率後，再提請下次委員會
    討論」，嗣經被告97年12月1 日第271 次委員會議決議「本
    按經參酌相關專家學者暨地方政府、協會代表之意見，復審
    酌全國各區域有線電視歷年來之收視費用、系統經營者之經
    營環境、網路建設、視訊品質、服務內容、用戶增減、區域
    規模及財務（含財務結構、各項收入、成本）之合理性……
    」調降原告98年度基本頻道收視費用為540 元（訴願卷頁91
    -94 ），系爭處分業已考量原告所提申報資料之有利部分。
  2.關於原告陳稱被告就國立政治大學會計系「有線電視基本頻
    道收視費用審查項目與標準」之研究，未給予原告表示意見
    等語，經查本件處分係被告基於各項因素之綜合考量所為，
    並非以該報告或僅以原告提出之98年度收費標準申報書，其
    中成本費用間存在交叉補貼現象而為處分，此觀諸系爭處分
    書內容自明。又上開被告委託「國立政治大學會計學系」執
    行「有線廣播電視收視費用審查準則之研究」研究計畫之期
    末報告「有線電視基本頻道收視費用審查項目與標準」中，
    其以原告之營業成本為探討對象，該研究報告係依據原告提
    出之各項財務報表為分析，而原告在「97年度預估之98 年
    度基本頻道收入與97年度並無太大差異。就每戶/ 每月之營
    業收入資料而言，南天預計98年度之裝機收入及付費頻道將
    分別增加2 元及1 元，導致營業收入合計數由97年之新台幣
    649 元每戶/ 月提升至98年度之652 元，在後續之營業成本
    分析上，應注意不同業務項目之成本是否呈現交叉補貼之現
    象。」、「有線電視系統業者之原本主要包括：有線廣播電
    視事業業務成本、傳輸網路元件成本、支援功能原本、一般
    管理功能成本以及其他」、原告「(一)訂戶收視業務成本：本
    項成本由97年之每戶/ 月30元增加至98年之35元，平均每戶
    / 月增加5 元，而96年實際為每戶/ 月35元，97年估計數亦
    以此金額為準，但97年實際成本每戶/ 月30元，在經營環境
    淆重大改變之下，平均每戶/ 月成本比上一年度實際成本增
    加5 元，似不合理。根據本研究第3 章第2 節有關各業者是
    否有交叉補貼現象之94-96 年分析表……南天94年在訂戶收
    視業據與基本頻道業務兩項收入與成本排序差分別為30及33
    ，95年為24及25，且這兩年南天在整體公司排序上也高居第
    4 及第5 名；96年在訂戶收視業據與基本頻道業務兩項收入
    與成本排序差，雖略有改善而下降至13，但整體排名上仍為
    第8 ，顯示南天在在訂戶收視業據與基本頻道業務兩項收入
    與成本上可能有交叉補貼現象」，故被告之審查並非無據。
  3.至於原告主張市場拓展困難原因尚有數位電視、MOD 、WEBT
    V 等競爭者投入，造成原告收視戶流失云云，惟如原告所述
    ，原告所服務的對象，係以中高年齡層以及偏遠地區民眾為
    主，對較為複雜操作之數位無線電視及MOD ，因遙控器操作
    不易、網際網路普及率不高以及收視喜好等因素，在該區老
    人收視仍以有線電視為主，原告市場萎縮程度有限，而一般
    老年人看電視的時間較年輕人長，該等市場對於原告而言仍
    有一定的市場優勢存在，所以主張收視戶有嚴重流失，呈現
    有線電視市場萎縮之情況，並非可採。又原告提出財政部頒
    定「同業利潤標準」，用以佐證原告利潤未達標準，惟按同
    業利潤標準係納稅義務人未依限辦理結算申報案件，稅務機
    關核定其所得額及應納稅額之判斷標準（所得稅法第79條參
    照），自不得作為本件原告可能產生大幅虧損之判斷準則，
    故原告此部分之主張亦無理由。
五、綜上，被告所為原處分核定原告每月每戶基本頻道收視費用
    上限為540 元，核屬適法，訴願決定予以維持，亦無不合，
    原告訴請撤銷並請命被告核定每月每戶基本頻道收視費用上
    限為600 元，為無理由，應予駁回。又本件事證已臻明確，
    兩造其餘主張及攻擊防禦方法，核與判決結果不生影響，無
    逐一論述必要，併此敘明。
據上論結，本件原告之訴為無理由，依行政訴訟法第98條第1項
前段，判決如主文。
中    華    民    國    99    年     3   月     18    日
                     臺北高等行政法院第四庭
                               審判長法  官   黃  本  仁
                                     法  官   李  玉  卿
                                     法  官   林  妙  黛
上為正本係照原本作成。
如不服本判決，應於送達後20日內，向本院提出上訴狀並表明上
訴理由，如於本判決宣示後送達前提起上訴者，應於判決送達後
20日內補提上訴理由書（須按他造人數附繕本）。
中    華    民    國    99    年     3   月     18    日
                                     書記官   蔡  逸  萱


司法院資訊處製作；財團法人民間司法改革基金會備份。
